【裁判字號】    99,訴,350
【裁判日期】    991216
【裁判案由】    確認行政處分無效
【裁判全文】
臺中高等行政法院判決
                                       99年度訴字第350號
                                     99年12月9日辯論終結
原      告  興松有限公司
代  表  人  林志郎
訴訟代理人  周思傑  律師
被      告  財政部臺灣省中區國稅局
代  表  人  鄭義和
訴訟代理人  李玉蘭

上列當事人間因確認行政處分無效事件，原告提起行政訴訟。本
院判決如下︰
    主  文
原告之訴駁回。
訴訟費用由原告負擔。
    事實及理由
一、事實概要：緣原告民國86年度營利事業所得稅結算申報，未
    如期提示帳簿憑證供核，經被告依所得稅法第83條規定核定
    營業收入淨額新臺幣（下同）340,510,155元及全年所得額
    57,207,371元；嗣原告提出相關帳證申請復查，經變更核定
    營業收入淨額341,611,999元及全年所得額20,656,944元，
    原告就營業成本項目不服，提起訴願遭決定駁回，因未循序
    提起行政訴訟而告確定。嗣被告依財政部臺灣省北區國稅局
    通報資料，查獲原告漏報營業收入56,317,682元，乃重核營
    業收入淨額為397,929,681元及全年所得額為61,205,675元
    ，並按所漏稅額10,137,183元處以1倍之罰鍰計10,137,100
    元。原告不服，申請復查，經准予追減全年所得額1,788,35
    6元及罰鍰447,100元，變更核定全年所得額為59,417,319元
    及罰鍰為969萬元。原告仍不服，循序提起行政訴訟，經本
    院以97年度訴字第261號判決駁回原告之訴。原告不服，乃
    提起上訴，復又提起本件確認行政處分無效之訴。嗣於本件
    訴訟審理中，最高行政法院以99年度判字第1091號判決駁回
    原告前揭上訴。
二、兩造聲明：
  (一)原告聲明求為判決：確認被告92年4月22日財營所字第1Z000
    000000號處原告罰鍰新臺幣10,137,100元之行政處分無效。
  (二)被告聲明求為判決：駁回原告之訴。
三、原告訴稱略以：
  (一)按依稅捐稽徵法第21條第1項第1款及第22條第1款規定，納
    稅義務人依法在規定期間內申報者，其稅捐核課期間，應自
    申報日起算。又依同法第18條規定，稅捐稽徵機關為稽徵稅
    捐所發出之各種公文書，應於送達後始發生效力，此亦為財
    政部75年3月28日台財稅第7533353號函所釋，且依同部72年
    1月10日台財稅第30138號函，於核課期間將屆滿前始發現應
    徵之稅捐者，應儘速於核課期間內發單，自係指應於核課期
    間內將稅單合法送達而言。另依行政程序法第110條第1項及
    第4項（原告誤載為第2項）規定，書面之行政處分自送達相
    對人及已知之利害關係人起發生效力，而無效之行政處分自
    始不生效力。本件原告86年度營利事業所得稅結算申報，縱
    有短漏報營業收入情形，依前揭說明及行為時所得稅法第71
    條納稅義務人辦理結算申報期間為每年2月20日起至3月底止
    之規定，本件核課期間最慢應自87年4月1日起算，至92年3
    月31日屆滿5年。然被告92年4月22日核定92年度財營所字第
    1Z000000000號處分書並填發P640635Z000000000000000違章
    案件罰鍰繳款書，被告所屬北港稽徵所係以95年5月7日中區
    國稅北港一字第0920005117號函發送，送達時間為92年5月8
    日，一望即知明顯逾越上開核課期間，有行政程序法第111
    條第7款重大明顯之瑕疵，應自始、當然、絕對無效。
  (二)原告已向被告請求確認系爭罰鍰處分無效，經被告所屬北港
    稽徵所以99年7月27日中區國稅北港一字第0990008743號函
    復未被允許，乃依行政訴訟法第6條第1項及第2項規定，提
    起本件確認行政處分無效訴訟。且系爭罰鍰處分及本稅處分
    雖經原告循序提起撤銷訴訟，惟原告於事實審言詞辯論終結
    前，未發現罰鍰處分逾越核課期間，故不曾主張應自始無效
    問題，於上訴程序亦無從指摘原判決有違背法令之處，是應
    無行政訴訟法第6條第3項規定得提起撤銷訴訟者，則不得提
    起確認訴訟之限制。
  (三)按稅捐稽徵法第1條明定：「稅捐之稽徵，依本法之規定；
    本法未規定者，依其他有關法律之規定。」是稅捐稽徵法為
    各種稅法之特別法。故稅捐稽徵法第21條1項規定「已在規
    定期間內申報」一詞，是否包含所得稅法第72條如有特殊情
    形，於結算申報期限屆滿前，報經稽徵機關核准延長申報期
    限者？不無爭議。蓋各種應由納稅義務人申報繳納之稅法，
    除遺產及贈與稅法第26條及行為時所得稅法第72條第1項規
    定外，並無得核准延期申報之特別規定。而稅捐稽徵法第22
    條第2款，既僅統一規定，依法應由納稅義務人申報繳納之
    稅捐，未在規定期間內申報繳納者，自規定（應指法定）申
    報期間屆滿之翌日起算。依租稅法律主義之精神，倘所得稅
    法第72條及遺產及贈與稅法第26條如有特殊情形或具正當理
    由，報經稽徵機關核准延期申報者，若亦允自核准延期申報
    之翌日起算，則稅捐稽徵法第22條第1款應有明文規定核准
    延期申報者准於適用或準用之規定，惟遍查稅捐稽徵法令彙
    編皆不曾有如此解釋。且各種不同稅法，及個案認定，易滋
    生爭議。是被告所屬北港稽徵所99年7月27日中區國稅北港
    一字第0990008743號函，其中說明四顯自行擴張解釋。
  (三)縱稅捐稽徵法第21條1項規定「已在規定期間內申報」一詞
    ，包含所得稅法第72條依法核准延期申報者，但依同條第1
    項但書規定，委託會計師核簽證申報者，僅得延長至5月31
    日，惟被告准予原告延長申報期限至87年6月1日，即有違法
    不當。按行政行為違法，本應提起撤銷訴訟，惟原告於99年
    7月16日始知悉系爭處分書送達逾核課期間應屬無效，然於
    言詞辯論終結前既無從主張，遂提起本件確認訴訟。
四、被告答辯略以：
  (一)原告86年度營利事業所得稅結算申報，因委託會計師查核簽
    證依規定申請延期申報，經被告所屬北港稽徵所核准延至87
    年5月31日辦理申報在案，原告嗣於87年6月1日辦理申報完
    竣。
  (二)稅捐稽徵法第1條規定已闡明立法意旨，即因現行各項稅捐
    之稽徵，係個別立法，稽徵程序互有出入，關係人民權益之
    規定，亦不盡劃一，為便於稽徵，以利遵行，爰於稅捐稽徵
    法內擇其重要者，分別為統一規定。是稅捐稽徵法屬特別法
    理應優先適用，惟特別法未盡之規定，則採普通法之規定。
    稅捐稽徵法第21條及第22條係分別規定稅捐核課期間及起算
    ，本件既屬在規定期間內申報及核課期間為5年者，其核課
    期間之起算日以申報日（87年6月1日）為始日，核課期間自
    87年6月1日起至92年5月31止，而上揭處分書送達日為92年5
    月8日，顯無逾核課期送達之情事。又本件係為會計師查核
    簽證申報案件，已如前述，原告既依所得稅法規定報經稅捐
    稽徵機關核准延期申報，惟核准申報之末日適逢星期日，應
    順延至次星期一（87年6月1日），況原告亦如期辦理申報，
    原告主張容有誤解。
  (三)又法律上所謂無效，向來被解釋為自始、當然無效，是以為
    維護法安定性，國家行為存續本身所具有之公益性及國家權
    威，傳統的行政法理論與實務均傾向縮減無效行政處分之範
    圍，按行政程序法第111條規定，須符合所列各款情形之一
    者，始屬無效，原告前述主張未敘明本件符合行政程序法第
    111條何款無效要件，復參照最高行政法院98年度判字第142
    1號判決意旨，所謂重大明顯之瑕疵必「如同寫在額頭上」
    ，任何人一望即知，方屬無效，除此之外，非屬任何人一望
    即知之重大明顯瑕疵，縱行政處分有瑕疵充其量僅為違法，
    不外為撤銷之原因而非當然無效，自不得以確認之訴之訴訟
    型態，訴請確認行政處分無效。
五、本件兩造之爭點為：本件系爭罰鍰處分，有無行政程序法第
    111條所定之無效事由？原告主張系爭罰鍰處分已逾越稅捐
    稽徵法第21條第1項第1款規定之稅捐核課期間，而有無效事
    由，是否可採？
六、按「行政處分有下列各款情形之一者，無效：一、不能由書
    面處分中得知處分機關者。二、應以證書方式作成而未給予
    證書者。三、內容對任何人均屬不能實現者。四、所要求或
    許可之行為構成犯罪者。五、內容違背公共秩序、善良風俗
    者。六、未經授權而違背法規有關專屬管轄之規定或缺乏事
    務權限者。七、其他具有重大明顯之瑕疵者。」行政程序法
    第111條定有明文。
七、次按無效之行政處分，係指行政行為具有行政處分之形式，
    但其內容具有明顯、嚴重瑕疵而自始、當然、確定不生效力
    。基於維護法律安定性、國家本身所具有之公益性及國家權
    威，學說及各國立法例皆認為行政處分是否無效，除法律定
    有明文之情形外，宜從嚴認定，故乃兼採「明顯瑕疵說」與
    「重大瑕疵說」作為認定標準之理論基礎。是以，依上開行
    政程序法第111條之規定，行政處分無效之原因，除該條第1
    款至第6款之例示規定外，尚有該條第7款「其他具有重大明
    顯之瑕疵者」之概括規定，用以補充前6款所未及涵蓋之無
    效情形。而行政處分是否具有重大明顯之瑕疵罹於無效，並
    非依當事人之主觀見解，亦非依受法律專業訓練者之認識能
    力判斷，而係依一般具有合理判斷能力者之認識能力決定之
    ，其簡易之標準即係普通社會一般人一望即知其瑕疵為判斷
    標準。換言之，該瑕疵須「在某程度上猶如刻在額頭上般」
    明顯之瑕疵，如行政處分之瑕疵倘未達到重大、明顯之程度
    ，一般人對其違法性的存在與否猶存懷疑，則基於維持法安
    定性之必要，則不令該處分無效，其在被正式廢棄前，依然
    有效，僅係得撤銷而已（最高行政法院97年度判字第1號判
    決意旨參照）。
八、經查，本件原告86年度營利事業所得稅，如事實概要欄所示
    之過程，經被告核定營業收入淨額為397,929,681元及全年
    所得額為61,205,675元，並以92年4月22日財營所字第1Z000
    000000號處分書即原處分處原告罰鍰10,137,100元(本院卷
    28頁)，原告不服，申請復查，經准予追減全年所得額1,788
    ,356元及罰鍰447,100元，變更核定全年所得額為59,417,31
    9元及罰鍰為969萬元，原告仍不服，循序提起行政訴訟，經
    本院以97年度訴字第261號判決駁回原告之訴，又提起上訴
    ，復經最高行政法院以99年度判字第1091號判決駁回原告上
    訴確定(同卷59-64頁)。按被告係稅捐稽徵之主管機關，其
    以原告有漏報營利事業所得稅行為，依行為時所得稅法第11
    0條第1項之規定，處原告罰鍰10,137,100元，業據表明主旨
    、事實、理由及法令依據，已具一般行政處分之要件，並非
    有行政程序法第111條1至6款規定行政處分無效之情形，又
    由其外觀形式，亦無同條7款所規定其他有重大明顯之瑕疵
    ，至原告主張系爭罰鍰處分已逾越稅捐稽徵法第21條第1項
    第1款規定之稅捐核課期間，縱有其事，亦非該處分無效，
    而係原處分有無違法之問題，屬原告得提起撤銷訴訟之範疇
    。另查原告86年度營利事業所得稅結算申報，係委託會計師
    查核簽證依規定申請延期申報，經被告所屬北港稽徵所核准
    延至87年5月31日辦理申報在案，原告嗣於87年6月1日辦理
    申報完竣(原處分卷10頁該年度營利事業所得稅延期結算申
    報簡復函及7-8頁申報書)，又依稅捐稽徵法第21條第1項第1
    款之規定，稅捐之核課期間，在規定期間內申報，且無故意
    詐欺或其他不正當方法逃漏稅捐者，其核課期間為5年，而
    本件原告於規定期間內申報，其核課期間之起算日以申報日
    （87年6月1日）為始日，依上開規定核課期間為5年，自87
    年6月1日起至92年5月31止，被告核課處分書送達日為92年5
    月8日(此為原告所不爭)，亦無逾核課期間送達之情形，又
    原處分亦經原告申請復查，經被告追減罰鍰為969萬元在案
    ，原處分處罰之金額有變動，均併予敘明。
九、綜上所陳，本件原處分，均非有當然無效之外觀及形式，或
    有普通社會一般人一望即知其有重大明顯瑕疵之情形，原告
    主張該處分有無效之事由而請求確認無效，為無理由，其訴
    應予駁回。
十、據上論結，本件原告之訴為無理由，依行政訴訟法第195條
    第1項後段、第98條第1項前段，判決如主文。

中    華    民    國    99    年    12    月    16    日
                臺中高等行政法院第四庭
                          審判長法  官  沈  應  南
                                法  官  王  德  麟
                                法  官  許  武  峰
以上正本證明與原本無異。
如不服本判決，應於判決送達後20日內向本院提出上訴書狀，其
未表明上訴理由者，應於提起上訴後20日內向本院提出上訴理由
書（須依對造人數附具繕本）；如於本判決宣示或公告後送達前
提起上訴者，應於判決送達後20日內補提上訴理由書（須附繕本
）。未表明上訴理由者，逕以裁定駁回。
中    華    民    國    99    年    12    月    23    日
                                書記官  許  騰  云

司法院資訊處製作；財團法人民間司法改革基金會備份。
